臺灣高雄地方法院民事判決　　　　　　　93年度家訴字第76號
原　　　告　甲○○
訴訟代理人　陳純青律師
複代理人　　李宏文律師
被　　　告　乙○○
　　　　　　　　　　　號
　　　　　　丙○○
　　　　　　丁○○
　　　　　　　　　　　弄4號
上列3人共同
訴訟代理人　戴慕蘭律師
被　　　告　戊○○　　住高雄縣.
　　　　　　　　　　　弄2 號.
　　　　　　洪己○○　住高雄市.
　　　　　　庚○○　　住高雄縣.
上當事人間分割遺產事件，本院於民國94年11月24日言詞辯論終
結判決如下：
  主  文
原告之訴駁回。
訴訟費用由原告負擔。
  事  實及理  由
壹、程序方面：
一、被告丁○○、洪己○○（即己○○）、庚○○經合法通知，
    未於最後言詞辯論期日到場，查無民事訴訟法第386 條各款
    所列情形，依原告之聲請，由其一造辯論而為判決。
二、按訴之變更或追加，非經他造同意，不得為之，但擴張或減
    縮應受判決事項之聲明者，不在此限，民事訴訟法第255 條
    第1 項第3 款規定並有明文。本件原告請求分割遺產，於起
    訴時請求就被繼承人黃漏粣之遺產准予分割。嗣於本院審理
    時，將請求分割之遺產包括被繼承人在高雄縣林園鄉農會之
    存款新臺幣（下同）1,098 元，及被繼承人對被告丙○○及
    黃新孳息返還請求債權8,900,000 元，原告所為核屬擴張及
    減縮應受判決事項之聲明者，依上開規定，應予准許。
貳、實體方面：
一、原告起訴主張：兩造皆為被繼承人黃漏粣之子女，黃漏粣於
    民國92年5 月10日死亡，遺留黃漏粣在高雄縣林園鄉農會
    之存款1,098 元，及被繼承人生前寄託存放於被告丙○○
    及被告丁○○名下帳戶之存款8,900,000 元，即被繼承人對
    被告丙○○及丁○○之寄託物及孳息返還請求債權8,900,00
    0 元之遺產，由兩造共同繼承，應繼分各為7 分之1 ，至於
    遺產申報通知書所列門牌號碼高雄縣林園鄉港埔村20號之房
    屋已滅失，不列入遺產範圍。然兩造迄今仍無法達成遺產分
    割協議，依民法第1164條之規定，各繼承人得隨時請求分割
    遺產，茲以遺產分割為由終止兩造間之公同共有關係。而被
    繼承人黃漏粣(1)於被告庚○○結婚、分居時，贈與600, 000
    元，(2)於84年3 月間因被告丙○○、被告戊○○、及被告丁○○與其分居之故，將坐落高雄縣林園鄉○○○段1300之19
    地號土地及其上門牌號碼高雄縣林園鄉○○村○○○路66
    巷10弄12號房屋（依贈與時之價值為6,000,000 元）、坐落
    高雄縣林園鄉○○○段1300之11地號土地及其上門牌號碼高
    雄縣林園鄉○○村○○○路66巷10弄2 號房屋（依贈與時之
    價值為4,200,000 元）、坐落高雄縣林園鄉○○○段1300之
    10地號土地及其上門牌號碼高雄縣林園鄉○○村○○○路66
    巷10弄4 號房屋（依贈與時之價值為4,200,000 元），分別
    贈與予被告丙○○、被告戊○○、被告丁○○。以上被繼承
    人黃漏粣贈與予被告庚○○、被告丙○○、被告戊○○、被
    告丁○○4 人之財產，應屬民法第1173條所規定之應繼財產
    ，自應加入繼承開始時被繼承人所有之財產中，應歸扣之贈
    與價額應於遺產分割時，分別由被告庚○○、被告丙○○、
    被告戊○○、被告丁○○之應繼分扣除之。本件被繼承人黃
    漏粣遺產（包括應歸扣之贈與價額）之價值為23,901,098元
    ，兩造之應繼分各為7 分之1 ，各應分得之遺產價額為
    3,414,44 3元，顯然低於被告丙○○、被告戊○○及被告丁○○受贈之價額，被告丙○○、被告戊○○、被告丁○○所
    分得已超過其應繼分而不得再分取被繼承人黃漏粣之其他遺
    產，是被繼承人黃漏粣所遺留在高雄縣林園鄉農會之存款1,
    098 元，及其生前寄託存放於被告丙○○及被告丁○○名下
    帳戶之存款8,900,000 元之遺產，自應由被告庚○○扣除其
    受贈之600,000 元後，應分配額為2,814,443 元，依與原告
    、被告乙○○、被告己○○應繼分價額比例黃漏粣現存應繼
    遺產即存款8,901,098 元，則原告及被告乙○○、己○○各
    分配2,425,274 元，洪庚○○分配1,625,274 元等語。
二、被告戊○○表示同意原告請求。被告己○○、庚○○則經合
    法通知，未於言詞辯論期日到場，亦未提出任何答辯。被告
    乙○○、丙○○、丁○○則以：被繼承人黃漏粣育有5 子2
    女，長子即原告因與父親不睦，其自軍中退伍後即成家與父
    母分居，長達35年期間，未曾奉養父母，次子即被告乙○○
    為重度智障人士並患有精神分裂症，長期均賴父母及被告丙○○照顧，兩造之父黃漏粣於92年1 月間，因恐其去世後，
    被告乙○○將無人照料，黃漏粣即要丙○○及丁○○夫婦4
    人前來，並當面表示其要贈與被告丁○○8,000,0 00元，惟
    要求丁○○須照料乙○○之生老病死並負擔一切開銷花費，
    被告丁○○同意，黃漏粣即告知丙○○其存褶、印章存放處
    ，囑咐其領出8 百萬元後交給丁○○，丙○○並於92年1 月
    16日領出8,000,000 元予丁○○，換言之原告主張之8,000,
    000 元業經黃漏粣生前處分畢，已非黃漏粣之遺產。且黃漏
    粣生前亦未交付丁○○及丙○○900, 000元，故黃漏粣之遺
    產僅為原告所占有坐落高雄縣林園鄉港埔村20號房屋1 間及
    高雄縣林園鄉農會之存款1,098 元。另原告主張被告丙○○
    等3 人名下之不動產，並非黃漏粣所贈與之財產。黃漏粣於
    69年間將其先前所購買坐落高雄縣林園鄉○○○段1300號土
    地，持分2 分之1 權利贈與，並直接登記被告丙○○名下，
    嗣該土地與建商合作建屋，可分得3 間透天房屋，黃漏粣希
    望丙○○能各登記1 間予被告丁○○及戊○○名下，被告丙○○亦同意，遂於84年3 月間，除將土地部分分割移轉登記
    至戊○○、丁○○名下，並同時分別取得3 間建物之所有權
    ，足見原告所謂渠等名下之不動產係黃漏粣直接贈與而來，
    顯非事實，況且民法第11 73 條贈與之歸扣，僅限於因結婚
    、分居或營業所為之贈與始有適用，縱認上開不動產係黃漏
    粣所贈與，亦非因結婚、分居、營業所為，自無本條之適用
    等語，資為抗辯。
三、查原告主張兩造皆為黃漏粣之子女，黃漏粣於92年5 月10日
    死亡所留遺產，由兩造共同繼承，應繼分各為7 分之1 ，然
    兩造迄今仍無法達成遺產分割協議，而黃漏粣並未以遺囑禁
    止繼承人分割遺產，兩造亦未以契約禁止分割遺產等事實，
    業據原告提出除戶謄本1 紙、戶籍登記簿影本1 份、戶籍謄
    本6 紙、繼承系統表1 份、高雄縣林園鄉農會存款餘額證明
    書1 件為證，並為被告所不爭執，堪信為真實。
四、本件既為分割遺產之訴，首應確認者，乃遺產之範圍及數額
    ，經查：原告主張被繼承人之遺產包括：在高雄縣林園鄉
    農會之存款1,098 元，及對被告丙○○及丁○○之寄託物
    及孳息返還請求債權8,900,00 0元。而兩造除就被繼承人在
    高雄縣林園鄉農會之存款1,098 元部分，為不爭執，且有高
    雄縣林園鄉農會存款餘額證明書1 紙為證，可信為真實外；
    就被繼承人遺產之範圍，是否另包括：原告主張被繼承人
    生前寄託存放於被告丙○○及被告丁○○名下帳戶之存款
    8,900,000 元？依財政部臺灣省南區國稅局遺產稅核定通
    知書所載核定價額8,600 元之門牌號碼高雄縣林園鄉港埔村
    20號房屋1 間？則有爭執，茲分述如下：
（一）被繼承人之遺產是否包括系爭寄託物及孳息返還請求債權
      8,900,00 0元：
    (1)按被繼承人死亡前2 年內贈與下列個人之財產，應於被繼
      承人死亡時，視為被繼承人之遺產，併入其遺產總額，依
      遺產稅及贈與稅法規定徵稅。1 、被繼承人之配偶。2 、
      被繼承人依民法第1138條及第1140條規定之各順序繼承人
      。3 、前款各順序繼承人之配偶。遺產稅與贈與稅法第15
      條第1 項固定有明文。然此僅係為課徵稅捐之權衡考量，
      將被繼承人死亡前2 年內實質上之贈與，於法律擬制範圍
      內，併入遺產總額課徵遺產稅，並非依該條項規定應併入
      遺產總額之贈與即為被繼承人之遺產，原則上仍應依民法
      第1147、1148條之規定認定遺產之範圍，即被繼承人死亡
      時，其財產上之一切權利義務即為遺產之範圍。原告主張
      ：被繼承人黃漏粣死亡前2 年內將現金8,0 00,000元存放
      丁○○帳戶內，係黃漏粣寄託於被告丁○○名下，並非贈
      與，應屬黃漏粣之遺產等語，被告丙○○、丁○○抗辯：
      黃漏粣存放之款項係附負擔（照料乙○○之生老病死並負
      擔一切開銷花費）之贈與，並非寄託等語。經查，依財政
      部臺灣省國稅局93年8 月6 日南區國稅高縣一字第093003
      5437號函附遺產及贈與稅核定通知書、高雄縣林園鄉農會
      93年9 月17日林園農信字第441 號函附存款往來明細資料
      、財政部台灣省南區國稅局高雄縣92年度贈與稅繳款書影
      本所示，黃漏粣於死亡前2 年即92年1 月16日，確將高雄
      縣林園鄉農會帳戶內之存款8,000,000 元提領出，交由被
      告丁○○持有現金，惟查，上開8, 000,000元並非黃漏粣
      死亡時之存款餘額，有上開存款明細表可稽，該
      8,000,000 元僅係法律擬制範圍內，將之併入遺產總額課
      徵遺產稅，並非黃漏粣之遺產。且原告就其主張：黃漏粣
      係將上開款項寄託於被告丁○○帳戶，實為黃漏粣之存款
      等情，雖提出被告丙○○、戊○○、丁○○妻與原告於93
      年7 月28日在高雄縣林園鄉公所調解委員會對話之錄音帶
      及其譯文為證，惟按調解程序中，當事人所為之陳述或讓
      步，於調解不成立後起訴者，不得採為裁判之基礎，為民
      事訴訟法第422 條所明定。則被告丙○○在高雄縣林園鄉
      公所調解委員會調解時，所為之陳述不得執為丁○○有受
      黃漏粣寄託保管系爭8, 0 00,000 元之依據，則上開錄音
      內容尚無法證明系爭款項係寄託於被告丁○○，原告就其
      上開主張，又未提出其他事證證明，自難採信。其主張上
      開8,00 0,000元，為黃漏粣之遺產云云，委無可取。
   (2)原告另主張被繼承人黃漏粣生前將尚有交付900,000 元存
     放於被告丙○○、丁○○帳戶內保管，系爭財產為被繼承
     人之遺產，僅係消費寄託予被告丙○○、丁○○保管，渠
     等對該財產有繼承權云云，惟查：原告就被繼承人生前確
     有上開財產，且於其生前確已交付予被告丙○○、丁○○
     等情，既為被告丙○○、丁○○所否認，原告係主張權利
     存在之人，依舉證責任分配原則，自應由原告就被告丙○○、丁○○與黃漏粣間有其所主張之消費寄託關係存在之
     積極事實負舉證責任。惟原告就被繼承人生前確實存在上
     開財產一節，僅提出上開高雄縣林園鄉公所調解委員會之
     錄音帶及其譯文為證，並未能舉出其他事證證明，是原告
     主張被繼承人與被告丙○○、丁○○間具有900,000 元之
     寄託契約關係存在，尚非可採。
    (3)綜上所述，原告主張被繼承人之遺產包括系爭寄託物及孳
      息返還請求債權8,900,00 0元，尚難採信。
（二）又按遺產之分割係以消滅遺產公同共有關係為目的，故除
      被繼承人以遺囑禁止繼承人分割之遺產，及共同繼承人以
      契約約定禁止分割之遺產外，應以全部遺產整體為分割，
      不能以遺產中之個個財產為分割之對象。原告僅請求就黃
      漏粣名下高雄縣林園鄉農會之存款（至系爭寄託物及孳息
      返還請求債權並不存在，已如前述）為分割，但未就門牌
      號碼高雄縣林園鄉港埔村20號房屋（下稱系爭房屋）請求
      分割。原告雖主張：系爭房屋已滅失，故未納入分割範圍
      云云，並舉證人辛○○到庭證稱：「（提示93年7 月16日
      被證六照片有何意見？你是否有印象？）這是車庫，是我
      去做的，甲○○於民國86年左右叫我去做的，當時去做的
      時候是空地，所以我是在上面疊磚頭並且做屋頂，車庫可
      以停1 輛車」等語，惟依此證言，僅能證明原告請證人在
      空地上蓋車庫，自難據此推論系爭房屋確實已滅失；再者
      ，原告自陳：「這是政府的地，房子無人居住，只有存放
      東西而已」等語，嗣改稱：「原來我父親所居住已滅失，
      我也不知道是幾號」等語，前後所述已不相符，難以採信
      ；參以系爭房屋，原由兩造之父即被繼承人所興建，且該
      房屋由被繼承人登記為房屋稅繳納義務人，為兩造所不爭
      執，而原告對被告提出之財政部臺灣省南區國稅財產歸屬
      資料清單影本及上開遺產及贈與稅核定通知書形式上並沒
      有爭執，並觀諸原告所提出系爭房屋93年8 月1 0 日之稅
      籍證明書，仍記載系爭房屋現值為8,000 元，按理如系爭
      房屋早已滅失多年，被繼承人又何以不向高雄縣稅捐稽徵
      處申報滅失？應認系爭房屋並未滅失，亦屬黃漏粣遺產之
      一部分。原告既未將系爭房屋納入遺產分割範圍，顯未就
      本件遺產之全部請求分割，依上開說明，其請求本件遺產
      分割，即屬不應准許。
五、從而原告請求將兩造被繼承人所遺遺產予以分割，各繼承人
    分歸金額即原告及被告乙○○、己○○各分配2,425,274 元
    ，洪庚○○分配1,625,274 元，為無理由，不應准許。
六、訴訟費用負擔之依據：民事訴訟法第78條。
中　　華　　民　　國　　94　　年　　12　　月　　7 　　日
                  家事法庭法　官　郭佳瑛
上為正本，係照原本作成。
如不服本判決，應於送達後20日內，向本院提出上訴狀。
中　　華　　民　　國　　94　　年　　12　　月　　7 　　日
                          書記官　徐麗紅
